ACORDAO-COMPLETO-2518439

ACÓRDÃO 475/2022 ATA 2/2022 - PRIMEIRA CÂMARA

VISTOS, relatados e discutidos estes autos de pedido de reexame interposto contra o Acórdão 8498/2021-TCU-Primeira Câmara, por meio do qual foi negado registro à pensão especial de ex-combatente concedida à interessada,
ACORDAM os Ministros do Tribunal de Contas da União, reunidos em sessão da Primeira Câmara, com fulcro no art. 48 da Lei 8.443/1992, c/c o art. 286 do Regimento Interno, e diante das razões expostas pelo Relator, em:
9.1. conhecer do pedido de reexame interposto pela sra. Ana Carolina Campos de Melo para, no mérito, negar a ele provimento;
9.2 dar ciência desta deliberação à recorrente e ao órgão de origem.

Pedido de reexame contra deliberação em que negado registro a ato de pensão especial de ex-combatente emitido pelo Comando do Exército.

Primeira Câmara

Comando do Exército.

3. Interessados/Responsáveis/Recorrentes:
3.1. Interessada: Ana Carolina Campos de Melo (XXX.669.426-XX).
3.2. Recorrente: Ana Carolina Campos de Melo (XXX.669.426-XX).

13.1. Ministros presentes: Walton Alencar Rodrigues (Presidente), Benjamin Zymler (Relator) e Jorge Oliveira.
13.2. Ministro-Substituto convocado: Augusto Sherman Cavalcanti.
13.3. Ministro-Substituto presente: Weder de Oliveira.

BENJAMIN ZYMLER

Ministro Jorge Oliveira.

Adoto como relatório, com os ajustes de forma pertinentes, a instrução elaborada no âmbito da Secretaria de Recursos (Serur) , acolhida pelo corpo diretivo da unidade técnica e pelo representante do Ministério Público nos autos:
"INTRODUÇÃO
1.	Trata-se de pedido de reexame (peças 15 e 16) , interposto pela Sra. Ana Carolina Campos de Melo, beneficiária de pensão especial de ex-combatente, na condição de filha do instituidor, Sr. Wanderley Antonio de Mello, contra o Acórdão 8498/2021-TCU-Primeira Câmara, que teve como relator o Excelentíssimo Senhor Ministro Jorge Oliveira (peça 9) .
1.1.	A deliberação recorrida apresenta o seguinte teor:
'9.1. considerar ilegal e negar registro ao ato de concessão de pensão especial de ex-combatente instituída por Wanderley Antônio de Mello em favor de Ana Carolina Campos de Melo;
9.2. dispensar o ressarcimento das quantias indevidamente recebidas de boa-fé pela beneficiária até a data de ciência desta deliberação pelo órgão de origem;
9.3. determinar ao Comando do Exército que:
9.3.1. no prazo de 15 (quinze) dias a contar da ciência desta deliberação:
9.3.1.1. suste os pagamentos decorrentes do ato impugnado, sob pena de responsabilidade solidária da autoridade administrativa omissa;
9.3.1.2. dê ciência do inteiro teor desta deliberação à interessada, notadamente no que diz respeito ao enquadramento de sua situação fática nas disposições do art. 30 da Lei 4.242/1963; e a alerte de que o efeito suspensivo proveniente da interposição de possíveis recursos perante o TCU não a eximirá da devolução dos valores percebidos indevidamente após a respectiva notificação, caso os apelos não sejam providos' (grifos acrescidos) .
HISTÓRICO
2.	Como histórico, é esclarecedor o seguinte excerto do voto do relator a quo:
'Ao examinar o ato de concessão inicial de pensão especial de ex-combatente instituída por Wanderley Antônio de Mello em favor de Ana Carolina Campos de Melo, a Secretaria de Fiscalização de Integridade de Atos e Pagamentos de Pessoa e de Benefícios Sociais - Sefip constatou que a interessada também é beneficiária de aposentadoria por tempo de serviço paga pelo INSS.
2. Por esse motivo, a unidade técnica, em pareceres uniformes e com apoio do Ministério Público junto ao TCU - MPTCU, opinou pela ilegalidade da pensão e pela negativa de seu registro.
3. Acompanho tal posicionamento.
4. A Lei 4.242/1963, em seu art. 30, estipulava que:
'Art. 30. É concedida aos ex-combatentes da Segunda Guerra Mundial, da FEB, da FAB e da Marinha, que participaram ativamente das operações de guerra e se encontram incapacitados, sem poder prover os próprios meios de subsistência e não percebem qualquer importância dos cofres públicos, bem como a seus herdeiros, pensão igual à estipulada no art. 26 da Lei n.º 3.765, de 4 de maio de 1960.            
Parágrafo único. Na concessão da pensão, observar-se-á o disposto nos arts. 30 e 31 da mesma Lei nº 3.765, de 1960.' 
5. O entendimento desta Corte, bem como do Superior Tribunal de Justiça - STJ, é de que, dada a natureza assistencial do benefício em questão, os herdeiros devem preencher os mesmos requisitos fixados para o instituidor, ou seja: (i) serem incapacitados e inaptos de proverem os próprios meios de subsistência e (ii) não perceberem qualquer importância dos cofres públicos.'
ADMISSIBILIDADE
3.	O Sar/Serur (peça 17) opinou pelo conhecimento do recurso, nos termos do artigo 48 da Lei 8.443/1992, c/c os artigos 285 e 286, parágrafo único, do RI/TCU [...]. O Excelentíssimo Senhor Ministro Benjamin Zymler, mediante despacho de peça 21, concordou com o Sar/Serur. 
MÉRITO
Delimitação
4.	Constitui objeto do presente recurso definir se:
	a) há provimento judicial que assegure a percepção cumulativa da pensão de ex-combatente com proventos de aposentadoria pagos pelo INSS;
	b) é possível a cumulação da pensão de ex-combatente com proventos de aposentadoria pagos pelo INSS.
5. Do provimento judicial 
5.1.	A recorrente aduz que há provimento judicial que assegura a percepção cumulativa da pensão de ex-combatente com proventos de aposentadoria pagos pelo INSS, com base nos seguintes argumentos:
5.2.	A discussão já foi alvo de demanda judicial onde a Sindicada Srª Ana Carolina moveu Ação Judicial face a União, objetivando garantir seu Direito ao recebimento da aludida Pensão Especial. Esta demanda tramitou na 3ª Vara Federal Cível e Criminal da SSJ de Juiz de Fora - MG, cujo processo 1006543-50.2018.4.01.3801 pode ser transparentemente acessado no site do Tribunal https://pje1g.trf1.jus.br/.
5.3.	Desta forma, sob pena da redundância, podemos ver pela simples leitura da Sentença, que pode ser verificada através de busca no site da Justiça Federal de Minas Gerais em: https://pje1g.trf1.jus.br/consultapublica/ConsultaPublica/listView.seam, preencher o número do processo 1006543-50.2018.4.01.3801 no campo adequado e fazer a leitura na íntegra do processo. Por sorte, trazemos acostado ao final deste instrumento uma cópia da Sentença (vide peça 16) . 
5.4.	Em sendo assim, não poderemos ver uma decisão administrativa posterior a um ato Judicial ser contrária a esta Ordem Judicial; visto que, além de vilipendiar a saúde financeira da Srª Ana Carolina, ferirá de morte o Princípio da Legalidade, bem como o Princípio da Anterioridade, o Princípio do Devido Processo Legal e ainda o Princípio da Dignidade da Pessoa Humana; todos estes inscritos na Carta Magna Brasileira e, não o bastante, mostrando-se incoerente ao próprio Ordenamento Militar que será aqui, apenas por amor ao debate, brevemente demonstrado, objetivando afastar ainda mais a ilegalidade que não poderá ser aplicada ao caso em tela.
Análise:
5.5.	No processo judicial referido pela recorrente, discutiu-se 'a correção do valor de pensão especial militar de ex-combatente com base na Lei 8.059/90, deixada por seu pai e revertida a ela em razão do óbito de sua mãe. Pretende o complemento do valor faltante dos meses recebidos, o pagamento do período em atraso de 05/08/2017 à 22/02/2018, assim como do 13º relativo ao período'.
5.6.	Assim, não se discutiu na justiça a possibilidade de cumulação da pensão de ex-combatente com proventos de aposentadoria pagos pelo INSS. É dizer: não há decisão judicial que ampare, no caso concreto, a referida acumulação.
5.7.	Nesse sentir, opina-se pela rejeição dos argumentos apresentados pela recorrente.
6. Da percepção cumulativa da pensão de ex-combatente com proventos de aposentadoria pagos pelo INSS
6.1.	A recorrente aduz que o STJ e o STF entendem ser possível a cumulação da pensão de ex-combatente com proventos de aposentadoria pagos pelo INSS, com base nos seguintes argumentos:
6.2.	Entendemos o mérito desta demanda não se tratar de mera expectativa de Direito, mas sim de Direito real; (...) na medida em que a Jurisprudência do Superior Tribunal de Justiça admite a possibilidade da cumulação da pensão especial com o recebimento de outro benefício de natureza previdenciária, bem como vem entendendo que as vedações impostas pela Lei nº 4.242/63 não se aplicam aos dependentes do ex-combatente e, para melhor ratificar nossa segurança ao embasamento legal, ilustramos esse conteúdo com Jurisprudências assertivas e pontuais sobre o tema.
6.3.	Aduz, também, que, para instituidor falecido em 16/2/89, isto é, quando da vigência do art. 53 do ADCT, o STF se posicionou favoravelmente à acumulação da pensão de ex-combatente com outro de natureza previdenciária, recebido até mesmo dos cofres públicos. 
Análise:
6.4.	Quanto ao posicionamento do STJ, observa-se que o relator a quo fez referências a vários precedentes da referida Corte Especial:
'5. O entendimento desta Corte, bem como do Superior Tribunal de Justiça - STJ, é de que, dada a natureza assistencial do benefício em questão, os herdeiros devem preencher os mesmos requisitos fixados para o instituidor, ou seja: (i) serem incapacitados e inaptos de proverem os próprios meios de subsistência e (ii) não perceberem qualquer importância dos cofres públicos.
6. É o que se vê, por exemplo, na ementa do seguinte julgado do STJ:
'ADMINISTRATIVO. PENSÃO ESPECIAL DE EX-COMBATENTE. LEI DE REGÊNCIA. DATA DO ÓBITO DO INSTITUIDOR. ART. 30 DA LEI N. 4.262/63. FILHA MAIOR. BENEFÍCIO DE NATUREZA ASSISTENCIAL. REQUISITOS ESPECÍFICOS. COMPROVAÇÃO. NÃO OCORRÊNCIA.
1. Trata-se, na origem, de Ação Ordinária contra a União objetivando a concessão de pensão especial de ex-combatente, por reversão do benefício inicialmente concedida à sua genitora.
2. Na hipótese dos autos, o falecimento do ex-combatente ocorreu na vigência das Leis 4.242/1963 e 3.765/1960.
3. Nos termos do art. 30 da Lei 4.242/1963, são requisitos para o pagamento da pensão especial de ex-combatente: 1) ser o ex-militar integrante da FEB, da FAB ou da Marinha; 2) ter efetivamente participado de operações de guerra; 3) encontrar-se o ex-militar, ou seus dependentes, incapacitados, sem poder prover os próprios meios de subsistência; e 4) não perceber nenhuma importância dos cofres públicos. Tais requisitos estendem-se também aos dependentes, que devem provar o seu preenchimento. Precedentes.
4. Incontroverso, nos autos, que a ora agravante percebe dos cofres públicos benefício previdenciário de aposentadoria e pensão decorrente do falecimento de seu marido (ex-servidor público) . Logo, não preenche um dos requisitos específicos do art. 30 da Lei 4.242/1963, qual seja, ser 'incapacitados, sem poder prover os próprios meios de subsistência' e não receber 'qualquer importância dos cofres públicos'. Agravo regimental improvido. (AgRg no AgRg no REsp 1555454/SP, Ministro Relator HUMBERTO MARTINS, SEGUNDA TURMA, Julgamento: 17/11/2015) ' (grifou-se) .
7. Na mesma linha, podem ser citados, ainda: AgRg no REsp 1073262/SC, Rel. Ministro ARNALDO ESTEVES LIMA, QUINTA TURMA, julgado em 17/06/2010, DJe 02/08/2010, AgRg no Ag 1407008/RN, Rel. Ministro ARNALDO ESTEVES LIMA, PRIMEIRA TURMA, julgado em 21/08/2012, DJe 31/08/2012, AgInt no REsp 1609340/ES, Rel. Ministra ASSUSETE MAGALHÃES, SEGUNDA TURMA, julgado em 20/04/2017, DJe 02/05/2017.'
6.5.	Quanto ao precedente do STF referido pela recorrente, é de mister observar que o Pretório Excelso examinou pensão de ex-combatente falecido depois da promulgação da Constituição de 1988, o que difere do caso ora em apreço. 
6.6.	De fato, cabe esclarecer qual é a norma que rege a concessão da pensão militar instituída pelo Sr. Wanderley Antônio de Mello, que tem a recorrente como beneficiária, na condição de filha.
6.7.	Para tanto, traz-se à colação a ementa do julgado pelo Pretório Excelso, por ocasião da apreciação do RE 458.804 AgR/RJ - Rio de Janeiro:
 'CONSTITUCIONAL: ART. 53 DO ADCT. PENSÃO DE EX-COMBATENTE. SEGUNDO-SARGENTO. REGÊNCIA PELA LEGISLAÇÃO EM VIGOR NA DATA DO ÓBITO DO INSTITUIDOR. I. - A pensão deixada por ex-combatente é regida pelas normas vigentes na data do óbito de seu instituidor. II. - Precedentes: MS 21.610/RS e 21.707/DF. III. - Agravo não provido.'
6.8.	É nesse mesmo sentido a Súmula 284 do TCU:
'A concessão de pensão deve observar a legislação em vigor à data do óbito do instituidor, ocasião em que os requisitos legais nela previstos deverão estar preenchidos pelos beneficiários.'
6.9. Ora, no caso em apreço, o instituidor faleceu em 7/12/1980 (ato de peça 4) , na vigência, portanto, da Lei 4.242/1963, que, em seu art. 30, assim dispunha:
'Art. 30. É concedida aos ex-combatentes da Segunda Guerra Mundial, da FEB, da FAB e da Marinha, que participaram ativamente das operações de guerra e se encontram incapacitados, sem poder prover os próprios meios de subsistência e não percebem qualquer importância dos cofres públicos, bem como a seus herdeiros, pensão igual à estipulada no art. 26 da Lei n.º 3.765, de 4 de maio de 1960.            
Parágrafo único. Na concessão da pensão, observar-se-á o disposto nos arts. 30 e 31 da mesma Lei nº 3.765, de 1960.' 
6.10.		Assim, o entendimento desta Corte, bem como do Superior Tribunal de Justiça - STJ, é de que, dada a natureza assistencial do benefício em questão, os herdeiros devem preencher os mesmos requisitos fixados para o instituidor, ou seja: (i) serem incapacitados e inaptos de proverem os próprios meios de subsistência e (ii) não perceberem qualquer importância dos cofres públicos.
6.11.	Nessa ordem de ideias, entende-se que não é possível, no caso vertente, a cumulação de pensão de ex-combatente com outro benefício previdenciário pago pelo INSS.
CONCLUSÃO
7.	Da análise anterior, conclui-se que:
	a) não há provimento judicial que assegure a percepção cumulativa da pensão de ex-combatente com proventos de aposentadoria pagos pelo INSS;
	b) não é possível a cumulação da pensão de ex-combatente com proventos de aposentadoria pagos pelo INSS.
7.1.	Ex positis, opina-se pela negativa de provimento do presente recurso.
PROPOSTA DE ENCAMINHAMENTO
8.	Ante o exposto, submetem-se os autos à consideração superior, propondo-se, com fundamento no art. 48 da Lei 8.443/1992:
a) conhecer do recurso interposto, para, no mérito, negar-lhe provimento;
b) informar a recorrente e demais interessados do acórdão a ser proferido, destacando que o relatório e o voto que o fundamentam podem ser acessados por meio do endereço eletrônico www.tcu.gov.br/acordaos."
É o relatório.

Charles Zaidem Mendes (93667/OAB-MG), representando Ana Carolina Campos de Melo.

Procurador Rodrigo Medeiros de Lima.

PENSÃO ESPECIAL DE EX-COMBATENTE. REVERSÃO. FILHA MAIOR DETENTORA DE BENEFÍCIO PREVIDENCIÁRIO NO ÂMBITO DO REGIME GERAL. ILEGALIDADE. NEGATIVA DE REGISTRO. PEDIDO DE REEXAME. NÃO APRESENTAÇÃO DE ELEMENTOS BASTANTES PARA ALTERAR A DELIBERAÇÃO RECORRIDA. CONHECIMENTO. NÃO PROVIMENTO.

PENSÃO ESPECIAL DE EX-COMBATENTE (PEEC)

Secretaria de Recursos (Serur); Secretaria de Fiscalização de Integridade de Atos e Pagamentos de Pessoal e de Benefícios Sociais (Sefip).

Por meio do Acórdão 8498/2021-TCU-Primeira Câmara, esta Corte negou registro à pensão especial de ex-combatente concedida pelo Comando do Exército à sra. Ana Carolina Campos de Melo, filha do sr. Wanderley Antonio de Melo, falecido em 7/12/1980. A recusa se deveu à constatação de que a interessada também percebe proventos de aposentadoria pagos pelo Instituto Nacional do Seguro Social (INSS) , hipótese não admitida pela norma de regência (art. 30 da Lei 4.242/1963) .
2.	Inconformada, a pensionista interpõe pedido de reexame.
3.	Nesse sentido, argumenta, em essência:
	- seu direito à pensão especial foi reconhecido judicialmente no processo 1006543-50.2018.4.01.3801, interposto pela interessada contra a União junto à 3ª Vara da Seção Judiciária de Juiz de Fora-MG;
	- "a Jurisprudência do Superior Tribunal de Justiça admite a possibilidade da cumulação da pensão especial com o recebimento de outro benefício de natureza previdenciária, bem como vem entendendo que as vedações impostas pela Lei nº 4.242/63 não se aplicam aos dependentes do ex-combatente" (cf. AgInt no REsp 1597287 RJ) ;
	- o Supremo Tribunal Federal (STF) , por sua vez, reconhece o direito das filhas maiores de ex-combatentes falecidos antes da edição da Lei 8.059/1990 à pensão especial.
4.	Instruindo o feito, a Secretaria de Recursos (Serur) posiciona-se pelo conhecimento e não provimento do pedido de reexame.
5.	O Ministério Público põe-se de acordo. 
6.	Ratifico o juízo inicial de admissibilidade do recurso.
7.	No mais, acompanho, por seus fundamentos, expostos no relatório que antecede este voto, as conclusões dos pareceres, sem prejuízo das considerações adiante.
8.	De plano, esclareço que o processo judicial intentado pela sra. Ana Carolina Campos de Melo, referido em sua argumentação, continha, especificamente, dois pedidos: 1) a integralização de sua cota-parte, concedida pelo Exército no percentual de 50% (cf. parágrafo único do art. 14 da Lei 8.059/1990) ; e 2) o cálculo do benefício com base na remuneração do posto de segundo-tenente (cf. art. 3º da Lei 8.059/1990) . Note-se que o direito mesmo à pensão não integrou a lide, uma vez que o Exército, à época, desconhecia o fato de que a interessada dispunha de outra fonte de renda - a discussão, como visto, residia unicamente no valor dos proventos. 
9.	Pois bem, ao decidir a matéria, o juízo da 3ª Vara de Juiz de Fora, pautado na jurisprudência dos tribunais superiores, reconheceu que a legislação de regência aplicável ao caso seria aquela em vigor por ocasião do óbito do instituidor (7/12/1980) , a saber (peça 16, p. 5-6) :
	Lei 4.242/1963
"Art. 30. É concedida aos ex-combatentes da Segunda Guerra Mundial, da FEB, da FAB e da Marinha, que participaram ativamente das operações de guerra e se encontram incapacitados, sem poder prover os próprios meios de subsistência e não percebem qualquer importância dos cofres públicos, bem como a seus herdeiros, pensão igual à estipulada no art. 26 da Lei n.º 3.765, de 4 de maio de 1960" (grifei) .
	Lei 3.765/1960
"Art. 26. Os veteranos da campanha do Uruguai e Paraguai, bem como suas viúvas e filhas, beneficiados com a pensão especial instituída pelo Decreto-lei nº 1.544, de 25 de agôsto de 1939, e pelo art. 30 da Lei nº 488, de 15 de novembro de 1948, e os veteranos da revolução acreana, beneficiados com a pensão vitalícia e intransferível instituída pela Lei nº 380, de 10 de setembro de 1948, passam a perceber a pensão correspondente a deixada por um 2º sargento, na forma do art. 15 desta lei" (grifei) .
10.	Nessa conformidade, o magistrado julgou procedente o pedido de integralização da cota-parte da autora (uma vez que apenas com o advento da Lei 8.059/1990 - depois, portanto, do óbito do ex-combatente - passou a ser vedada a transferência das cotas entre dependentes excluídos e remanescentes) e improcedente o pedido de vinculação dos proventos à remuneração de segundo-tenente (porque foi também a Lei 8.059/1990 que promoveu a melhoria) .
11.	Como se vê, a questão de fundo discutida no presente processo - se os rendimentos próprios auferidos pela sra. Ana Carolina Campos de Melo a desqualificam ou não como beneficiária da pensão especial - não integrou a causa de pedir do processo judicial citado, de modo que o Acórdão 8498/2021-TCU-Primeira Câmara, ora recorrido, não pode ser tomado, como quer o advogado da pensionista, como "uma decisão administrativa posterior contrária a uma ordem judicial".
12.	Quanto à jurisprudência do STJ, esta é firme e abundante no sentido de que, no regime da Lei 4.242/1963, a efetiva dependência econômica da filha maior em relação ao ex-combatente é condição inafastável para recebimento da pensão especial. Na realidade, até o precedente trazido à colação pelo advogado da recorrente é nessa linha. Com efeito, no AgInt no REsp 1597287 RJ, reproduzido na peça recursal (peça 15, p. 12-15) , o relator, Ministro Gurgel de Faria, após transcrever a decisão recorrida (prolatada pelo TRF-2ª Região, a qual foi indevidamente tomada pelo causídico como sendo a decisão do STJ) , foi categórico em afirmar (ênfase acrescentada) : 
"[...] no tocante à pensão por morte deixada à filha maior por ex-combatente falecido em 03/06/1984 (e-STJ fl. 21) , isso é, sob a vigência das Leis n. 3.765/1960 e 4.242/1963 - e antes da promulgação da Constituição Federal de 1988 -, o acórdão recorrido decidiu a lide em dissonância com o entendimento desta Corte. 
Com efeito, este Tribunal entende que 'apenas fará jus à pensão especial de ex-combatente, a filha maior de 21 anos e válida que comprovar a condição de ex-combatente do instituidor, bem como a sua incapacidade de prover o próprio sustento e não percepção de quaisquer importâncias dos cofres públicos, na forma do art. 30 da Lei 4.242/1963, ante a natureza assistencial do benefício' (AgRg no REsp 1.436.659/PE, Relator Ministro Mauro Campbell Marques, DJe 8/10/2014) ."
13.	Na oportunidade, Sua Excelência houve por bem dar provimento ao recurso da União "para reformar o acórdão recorrido, determinando o retorno dos autos ao Tribunal de origem, para apuração acerca do atendimento dos requisitos enumerados no art. 30 da Lei n. 4.242/1963".
14.	Quanto à jurisprudência do Supremo Tribunal Federal (STF) , o precedente citado (peça 15, p. 16) , no que aqui interessa, reafirma o pacífico entendimento da Corte de que "o direito à pensão é regido pelas leis vigentes à data do óbito do ex-combatente, inclusive nos casos em que o benefício é revertido em razão do falecimento do co-dependente da pensão" (RE 518.885) . Nesse sentido, o relator, Ministro Dias Toffoli, foi enfático: 
"No presente caso, o óbito do instituidor ocorreu em 16/2/89, isto é, quando da vigência do artigo 53 do ADCT, mas antes da edição da Lei 8.059/90, que veio regulamentar o dispositivo constitucional. Nesse passo, a análise da qualidade de dependente da recorrente deve ser feita de acordo com a legislação então vigente, Leis nº 3.765/60 e 4.242/63, visto que a revogação destas normas somente após a vigência da Lei nº 8.059/90" (grifei) .
15.	Atendo-me, então, ao mérito da matéria, verifico que a sra. Ana Carolina Campos de Melo, quer por sua capacidade de prover o próprio sustento, quer por receber outros benefícios dos cofres públicos, em patente contrariedade ao comando do art. 30 da Lei 4.242/1963 (transcrito no item 9, acima) , não se qualifica como dependente do instituidor, não lhe assistindo, portanto, direito à pensão.
16.	A propósito, no ponto, saliento que, afora os proventos de aposentadoria pagos pelo regime geral de previdência, mencionados na deliberação recorrida, consulta ao Siape revela que a interessada também recebe, na condição de filha maior solteira do ex-combatente, proventos de pensão pagos pelo Instituto Federal de Ciência e Tecnologia do Sudeste de Minas.
17.	Por fim, de passagem, chamo atenção para o fato de que, a despeito de não aplicável à espécie, na disciplina da Lei 8.059/1990, apenas fazem jus à pensão os filhos menores de 21 anos ou inválidos, requisitos igualmente não preenchidos pela sra. Ana Carolina Campos de Melo:
"Art. 5º Consideram-se dependentes do ex-combatente para fins desta lei:
I - a viúva;
II - a companheira;
III - o filho e a filha de qualquer condição, solteiros, menores de 21 anos ou inválidos;
IV - o pai e a mãe inválidos; e
V - o irmão e a irmã, solteiros, menores de 21 anos ou inválidos.
Parágrafo único. Os dependentes de que tratam os incisos IV e V só terão direito à pensão se viviam sob a dependência econômica do ex-combatente, por ocasião de seu óbito" (grifei) .
18.	Indevido, pois, o pagamento de qualquer quantia a título de pensão especial de ex-combatente à sra. Ana Carolina Campos de Melo, não havendo, em consequência, o que reparar no Acórdão 8498/2021-TCU-Primeira Câmara.
	Diante do exposto, voto no sentido de que este Colegiado adote a deliberação que ora submeto à sua apreciação.
TCU, Sala das Sessões Ministro Luciano Brandão Alves de Souza, em 8 de fevereiro de 2022.
BENJAMIN ZYMLER 
Relator